臺灣高等法院臺中分院民事判決　　　九十年度上字第二七六號
　　　上　訴　人　　甲○○　　.
　　　　　　　　　　　　　　　.
　　　訴訟代理人　　李振祥律師
　　　被　上訴人　　己○○
　　　　　　　　　　戊○○
　　　　　　　　　　丁○○
　　　　　　　　　　丙○○
　　　　　　　　　　乙○○
　　　訴訟代理人　　方文獻律師
　　　複代　理　人　江來盛律師
右當事人間請求損害賠償事件，上訴人對於中華民國九十年四月十一日臺灣臺中地方
法院第一審判決（八十九年度訴字第二五五二號），提起上訴，本院判決如左：
　　　主　　　文
原判決關於命上訴人給付被上訴人己○○、丁○○金額逾依序新臺幣陸拾肆萬貳仟陸
佰零肆元、新臺幣玖拾肆萬仟零捌拾捌元及其利息部分與該部分假執行宣告暨訴訟
費用之裁判除確定部分外廢棄。
右開廢棄部分被上訴人己○○、丁○○在第一審之訴及假執行之聲請均駁回。
其餘上訴駁回。
第一、二審訴訟費用除確定部分外由上訴人負擔。
　　　事　　　實
一、上訴人聲明請求判決：(一)、原判決不利於上訴人部分廢棄。(二)、右廢棄部分被上
    訴人在第一審之訴及其假執行之聲請均駁回。(三)、第一審廢棄部分及第二審訴訟
    費用由被上訴人負擔。其事實上之陳述及所用證據除與第一審判決書記載相同部
    分引用外並補稱：上訴人於民國八十年間為放置雜物工具，擬於上訴人所有坐落
    於台中縣霧峰鄉○○路○段一七六號一樓磚造平房頂樓以搭建簡易輕鋼架之方式
　　加建二樓鐵皮屋，主體結構完成後，被上訴人己○○以上訴人採用烤漆板為鐵皮
　　屋之牆壁，將來會發生隔音不良之情形，而與上訴人發生糾紛，雙方於民國八十
　　年四月十五日達成協議增建八吋磚牆，由被上訴人己○○補貼上訴人磚牆費用一
　　萬五千元（新台幣，以下同）是上訴人改採八吋磚牆係出自被上訴人己○○之意
　　，該牆逢九二一大地震攔腰斷裂，直接掉落被上訴人己○○住宅臥房壓死湯昌秀
　　月、唐子宸二人、己○○雖未經檢察官自動檢舉偵辦，但亦顯有過失甚明，增建
　　磚牆雙方協議書，並無記載應符合建築技術有關牆身最小厚度最大長度、高度、
　　加強柱，是該牆不合建築技術規則，係上訴人與被上訴人己○○協議時二人之疏
　　忽，豈能謂上訴人有過失，而己○○亳無過失，協議書並無約定上訴人負有執行
　　監工之義務，依證人詹茂松證言，被上訴人該證人施工時，不但到過現場，且對
　　該證人之施工情形亦有所指示，己○○亦居於監工地位(二)上訴人因觸犯公共危險
　　罪，自八十九年八月一日起迄今失業，上訴人育有二女均在學中，原審未斟酌上
　　訴人之困境，乙○○夫妻經濟能力良好，命上訴人給付慰藉金金額過高。(三)九二
　　一地震壓死湯昌秀月、唐子宸時，上訴人即交付被上訴人己○○三十萬元，做為
　　被上訴人全體之慰藉金。自應自被上訴人等五人所請求慰藉金中每人抵銷六萬元
　　(四)依卷附八十九年六月二十一日被上訴人己○○診斷書上第(1)點因九二一地震左
　　胸肋骨及肩壓挫傷治療康復之記載，足見渠於八九年六月二十一日已治療完全康
　　復，證人李江足證言及其九十年九月十日診斷書記載八十九年六月二十七日起休
　　養半年治療內傷云云顯屬不實等語，補提戶口名簿，學生證證明書影本，並請求
　　訊問證人詹茂松。
二、被上訴人聲明請求判決：(一)、上訴駁回。(二)、訴訟費用由上訴人負擔。其事實上
　　之陳述及所用證據除與第一審判決書記載相同部分引用外，並補稱：(一)、上訴人
　　確有交付三十萬元與被上訴人己○○收執無誤，己○○爰依法同意扣除。(二)、系
　　爭之磚牆，係上訴人於七十九、八十年初所獨立堆砌建造，己○○並未參與，因
　　該磚牆係建於己○○房屋之側，上訴人向己○○要求共同支付費用，否則日後己
　　○○如欲加蓋，上訴人將不同意己○○使用該磚牆，己○○為睦鄰勉強同意，系
　　爭磚牆係上訴人僱工基於監工地位完成，被上訴人己○○就該工程均無任何指示
　　僅係事後補貼費用而已。(二)、己○○確係因該磚牆倒塌壓傷而至仲正中醫診所就
　　醫，一百十一次之多，並於六個月內無法從事粗工業經證人李江足證明等語。
　　　理　　　由
一、本件被上訴人於原審起訴主張，上訴人甲○○原居住於台中縣霧峰鄉○○路○段
　　一七六號與居住於同路段一七八號之被上訴人己○○毗鄰，兩家房舍原為加強磚
　　造一樓平房，距上訴人於八十年間未經建築設計圖說並向主管機關申請建造執照
　　，於其一樓頂以搭蓋簡易輕鋼架方式加建二樓房舍，並僱請工人在己○○住宅平
　　房屋頂上指示監督水泥工人以八吋磚加蓋獨立磚牆，該磚牆與輕鋼架房屋銜接處
　　則以直接跨疊之方式搭建，並且僅將Ｈ型鋼柱緊靠獨立磚牆面向上訴人房屋之內
　　側，而未設置支持柱包含於磚牆中，或以混凝土將該獨立磚牆與Ｈ型鋼柱結為一
　　體，並於加強柱間以鋼筋混凝土基腳連成一體成倒Ｔ字狀以求穩固及支撐牆面結
　　構之安全，致生公共危險。嗣於八十八年九月二十一日凌晨一時四十七分許發生
　　地震，前開獨立磚牆不符建築技術規則，長度超出標準規定五公尺外，獨立牆中
　　間未設支撐柱，而倒塌磚牆攔腰斷裂，掉落毗鄰之被上訴人己○○房屋臥室，當
　　場壓死湯昌秀月（即己○○之妻，戊○○、丁○○、丙○○之母）唐子宸（即湯
　　秀月乙○○之長子）二人，己○○亦遭壓傷左胸、肋骨、肩部等處，其房屋亦毀
　　損等情依侵權行為請求賠償己○○一百八十七萬六千二百五十五元（殯葬費十萬
　　一千元、扶養費二十二萬五千六百五十五元、房屋修理費三十四萬八千元，工作
　　損失二十萬一千六百元、慰籍金一百萬元）乙○○一百三十七萬二千四百四十一
　　元（殯葬費九萬二千元、扶養費二十八萬零四百四十一元、慰藉金一百萬元）丁
　　○○一百八十二萬七千九百八十元（扶養費三十二萬七千九百八十元、慰藉金五
　　十萬元（母亡部分）一百萬元（子亡部分）戊○○、丙○○慰籍金各五十萬元及
　　法定遲延利息，原審判准扶養費：己○○十七萬六千四百四十七元、乙○○二十
　　萬零三千二百九十六元、丁○○三十四萬五千九百三十六元、（已逾請求金額）
　　殯葬費（同請求額）、工作損失十五萬零五百五十七元、房屋修理費十一萬四千
　　六百元，慰藉金湯昌秀月死亡部分：己○○、戊○○、丙○○、丁○○各四十萬
　　元，唐子宸死亡部分、丁○○、乙○○各三十萬元及法定遲延利息，而駁回被上
　　訴人其餘請求，被上訴人就其敗訴部分未上訴。
二、上訴人則以(一)、上訴人原以輕鋼架方式加建二樓鐵皮屋，被上訴人以隔音不良為
　　由與上訴人發生糾份，乃協議改採八吋磚牆，被上訴人己○○對於施工亦有所指
　　示，亦居於監工地位，己○○與有過失(二)、上訴人已交付被上訴人己○○三十萬
　　元做為被上訴人全體之慰藉金應自被上訴人五人慰藉金各抵銷六萬元，(三)、己○
　　○至八十九年六月二十一日已治療完全康復，(四)、上訴人經濟困難慰藉金過高等
　　語資為抗辯。
三、查被上訴人主張上訴人僱工以上開違反建築技術成規之方式建造獨立磚牆，致八
　　十八年九月二十一日地震時該磚牆倒塌部分磚牆攔腰斷裂掉落緊鄰之己○○臥室
　　壓死湯昌秀月（己○○之妻、戊○○、丁○○、丙○○之母）唐子宸（丁○○、
　　乙○○之子）二人，己○○亦遭壓傷，房屋損毀等事實，上訴人未爭執，並有相
　　驗屍體證明書，現場照片，勘驗筆錄，國立中央大學土木工程學系鑑定報告書附
　　所調原審法院八十九年易字第一○七九號甲○○公共危險罪全卷及診斷書，現場
　　相片、戶籍謄本，在卷可憑，上訴人違背建築技術成規致生公共危險造成死傷、
　　毀損房屋，自屬有過失並有相當因果關係，應負侵權行為賠償責任。上訴人雖抗
　　辯因己○○之要求，而改建該獨立磚牆，己○○與有過失云云，然查上訴人所提
　　八十年四月十五日訂立增建隔牆雙方協議書記載因隔音不佳雙方協議增建八吋磚
　　牆「由乙方（上訴人）聘請工人施工，甲方（己○○）補貼乙方方式定議」等語
　　可見主持僱工興建磚牆者為上訴人己○○，僅立於金錢補貼者之地位。況證人即
　　施工者詹茂松證稱係受僱於上訴人聽命於上訴人之指示施工，施工十餘日，碰到
　　己○○三、四次，係在己○○尚未去上工或證人施工較晚收工時會碰到，己○○
　　係在樓下往上看，己○○並未指示如何施工，僅曾上樓一次要求證人要做好防水
　　等情，益見己○○並未監工。上訴人與己○○所立上開協議書雖未詳載磚牆施工
　　細節及應符合建築技術成規，但主事僱工建造磚牆之上訴人仍應注意磚牆應符合
　　建築技術成規，無待協議書記載，己○○僅補貼金錢，並未主事僱工或監工，對
　　於損害之發生或擴大，難認有何過失，應由上訴人負全部損害賠償責任。
四、茲就被上訴人各項請求分別論列
    (一)殯葬費部分：
    　己○○、乙○○主張分別為湯昌秀月、唐子宸支出靈塔位費用，依序為十萬一
　　　千元、九萬二千元，業據提出收據二紙為證，雖湯昌秀月部分收據支出名義人
　　　載為丙○○，但兩造於原審同意該項費用己○○有請求權，原審准許己○○、
　　　乙○○各該部分殯葬費請求分別為十萬一千元、九萬二千元，並無不合。
    (二)扶養費部分
　　　(1)己○○部分：
　　　　按夫妻互負扶養義務，其負扶養義務之順序與直系血親卑親屬同，其受扶養
　　　　權利之順序與直系血親尊親屬同，民法第一千一百十六條之一定有明文，是
　　　　以夫妻互負扶養義務之順序自不以無謀生能力為必要（最高法院七十九年台
　　　　上字第二六二九號判例參照）被上訴人己○○屆滿榮工退休年齡前，雖有謀
　　　　生能力，但仍不能因此認定其有能力維持生活之情形，自應由其配偶即被害
　　　　人湯昌秀月及成年子女戊○○、丁○○、丙○○共負扶養義務，湯昌秀月係
　　　　三十四年十一月二十八日出生，己○○係三十三年七月二十三日出生、八十
　　　　八年九月二十一日湯昌秀月死亡時，己○○五十五歲依八十七年間簡易生命
　　　　表餘命為二一．七六年，依八十八年綜合所得稅扶養親屬寬減額每年每人七
　　　　萬二千元計算並依霍夫曼氏式扣除中間利息（以下同）己○○得請求金額為
　　　　二十六萬九千七百六十二元（四捨五入，以下同）計算式為：
　　　　　　　　　 21年總系數  第22年    人數
                                          76
　　　　72,000元×(14.616070+0.487,805×───)÷44=269,762.4元
                                          100
        原審准許十七萬六千四百四七元，己○○對於不利部分未上訴。
      (2)乙○○部分：
        乙○○為被害人唐子宸之父，於唐子宸成年時有受其扶養之權利，乙○○係
　　　　五十六年九月八日出生，平均餘命四一．五四，其長子唐子宸八十五年三月
　　　　十二日出生，次子唐子恒八十六年四月四日出生，三子唐家謙八十八年九月
　　　　十日出生，其配偶丁○○三十四年十一月二十八日出生，唐子宸成年時，即
　　　　事發後第十七年扶養義務人為二人，第十八、十九年扶養義務人為三人，第
　　　　二十年至第四一．五四年扶養義務人為四人則乙○○得請求之扶養費扣除中
　　　　間利息為二十一萬九千二百二十三元其計算式為：
　　　　第十七年　72,000元×0.555556÷2＝20,000.016元（四拾五入為20,000元)
　　　　第十八年　72,000元×0.540541÷3＝12,972.981元（四拾五入12,973元)
　　　　第十九年　72,000元×0.526316÷3＝12,631.571元（四拾五入12,612元）
　　　　第二十年至41.54年
                    41年總系數   第42年        19年總系數
                                         54
        72,000元×(22.642615＋0.327869×──－13.603249)÷4＝173,637.54元
　　　　　　　　　　　　　　　　　　　　100
　　　 (四拾五入173,638元）
　　　 合計：20,000元＋12,973元＋12,612元＋173,638元＝219,223元
        原審准許二十萬零三千二百九十六元，乙○○對於該敗訴部分未上訴。
      (3)丁○○部分：
        丁○○為被害人唐子宸之母，丁○○係五十六年六月七日出生平均餘命四七
        ．一四年，其得請求被害人唐子宸成年時與配偶乙○○，及其他子女負扶養
        義務，其得請求金額，扣除中間利息為二十四萬三千零八十六元。
        其計算式為：
        第十七年、第十八年、第十九年部分同乙○○部分所示
        第二十年至第47.14年：
　　　　　　　　　　47年總系數　 第48年　　　　19年總系數
　　　　　　　　　　　　　　　　　　　　 14
　　　　72,000元×(24.533747＋0.298507×──－13.603249)÷4＝197,501.18元
                                        100
　　　　合計：20,000元＋12,973元＋12,612元＋197,501元＝243,086元
        原審准許三十四萬五千九百三十六元，超過二十四萬三千零八十六元部分尚
        有未合。
    (三)慰藉金部分：
      己○○為被害人湯昌秀月之夫、戊○○、丁○○、丙○○為湯昌秀月之女、乙
　　　○○、丁○○則為被害人唐子宸之父母，被害人死亡，被上訴人精神自屬痛苦
　　　，己○○國小畢業為臨時工，丁○○高中畢業，丙○○研究所畢業，乙○○丁
　　　○○任職台灣新洐股份有限公司，上訴人原任職台灣邁新企業有限公司，待職
　　　「國防部重要通信部門」，因本件公共危險刑案經該公司解除契約目前失業中
　　　，原審斟酌兩造上開情狀，認己○○、戊○○、丁○○、丙○○請求慰藉金（
　　　湯昌秀月死亡部分）各四十萬元，乙○○、丁○○請求慰藉金（唐子宸死亡部
　　　分）各三十萬元，為適當，並無不合，上訴人指為過高尚有未合，惟上訴人曾
　　　給付，己○○三十萬元，據其提出之村長證明書記載係致贈己○○作為慰問之
　　　意，由己○○收執，己○○於本院已陳明同意扣除該三十萬元慰藉金，則己○
　　　○得再請求之慰藉金金額為十萬元，至於上訴人嗣後主張係給付被上訴人全體
　　　應各扣除六萬元云云，並無依據，附此明。
    (四)房屋修理費部分：
      己○○主張因上訴人之過失致壓毀其房屋，請求上訴人賠償修復費用三十四萬
      元，固據提出房屋修理估價單並舉證人林德星、陳清芳證實，惟修復之房屋係
      Ｈ型鋼支撐，自與原老舊磚造房屋不同原審乃依原房屋評定現值十一萬四千六
　　　百元為損害額命上訴人賠償，核無不合。
　　(五)工作損失部分：
      己○○主張被倒塌之磚牆壓傷受有左胸肋骨及肩壓挫傷，須休養半年不能工作
      ，提出仲正中醫診所診斷證明書為證，依該證明書記載自八十八年九月三十日
      起至八十九年六月二十一日止治療一百十一次須休養半年不能工作。據此記載
      自八十八年九月三十日至八十九年六月十一日治療期間已逾七個月，尚未包含
　　　休養之六個月並據證人中醫師李江足證明，上訴人亦自認己○○至八十九年六
　　　月二十一日治療康復（見本院卷一三八頁第三行）則己○○於原審請求給付六
　　　個月不能工作之損害，原審依其八十八年各類所得扣繳暨免扣繳憑單所載全年
　　　所得三十一萬一千一百十三元以半年計算命上訴人賠償十五萬零五百五十七元
　　　，並無不合，上訴人上訴爭執己○○於八十九年六月二十一治癒後是否須休養
　　　六個月不能工作，自無庸斟酌。
五、綜上，原判決命上訴人給付己○○六十四萬二千六百零四元（殯葬費十萬一千元
　　、扶養費十七萬六千四百四十七元、慰藉金十萬元（扣除三十萬元金額）、房屋
　　修理費十一萬四千六百元，工作損失十五萬零五百五十七元）、戊○○、丙○○
　　各四十萬、丁○○九十四萬三千零百八十六元（扶養費二十四萬三千零八十六元
　　、慰藉金四十萬元、三十萬元）、乙○○五十九萬五千二百九十六元（殯葬費九
　　萬二千元、扶養費二十萬三千二百九十六元、慰藉金三十萬元）及均自起訴狀繕
　　本送達翌日（即八十九年四月二十日，見起訴狀未頁簽收繕本記載）起算法定遲
　　延利息部分並無不合，此部分上訴無理由，應予駁回，原判決所命給付逾上開金
　　額部分，尚有未合，此部分上訴為有理由，應將該部分原判決廢棄改判，兩造其
　　餘攻擊防禦方法對於本院上開認定結果無影響併予記明。
六、據上論結，本件上訴一部有理由，一部無理由，依民事訴訟法第四百四十九條第
　　一項第四百五十條、第七十九條但書，判決如主文。
中　　　華　　　民　　　國　　九十一　　年　　　一　　　月　　　二　　　日
~B1民事第四庭審判長法　官　黃斐君
~B2　　　　　　　　法　官　陳蘇宗
~B3　　　　　　　　法　官　張浴美
右為正本係照原本作成。
上訴人得上訴，被上訴人不得上訴。
如對本判決上訴，須於收受判決送達後二十日內向本院提出上訴書狀，其未表明上訴
理由者，應於提出上訴後二十日內向本院提出上訴理由書（須按他造人數附具繕本）
，並繳納送達用雙掛號郵票拾份（每份參拾肆元）。
上訴時應提出委任律師或具有律師資格之人之委任狀；委任有律師資格者，另應附具
律師及格證書及釋明委任人與受任人有民事訴訟法第四百六十六條之一第一項但書或
第二項（詳附註）所定關係之釋明文書影本。
~B 　 　　　　　　書記官　茆亞民
中　　　華　　　民　　　國　　九十一　　年　　　一　　　月　　　四　　　日
附註：
民事訴訟法第四百六十六條之一（第一項、第二項）
對於第二審判決上訴，上訴人應委任律師為訴訟代理人。但上訴人或其法定代理人具
有律師資格者，不在此限。
上訴人之配偶、三親等內之血親、二親等內之姻親，或上訴人為法人、中央或地方機
關時，其所屬專任人員具有律師資格並經法院認為適當者，亦得為第三審訴訟代理人
。
                                                                        Ｂ
